臺灣高等法院高雄分院刑事判決　　　　96年度上訴字第1469號
上　訴　人
即　被　告　甲○○
選任辯護人　何旭苓律師
上列上訴人因偽造文書案件，不服臺灣高雄地方法院95年度訴字
第4061號中華民國96年6 月5 日第一審判決（起訴案號：臺灣高
雄地方法院檢察署94年度偵字第20053 號），提起上訴，本院判
決如下：
     主  文
原判決撤銷。
甲○○連續公務員明知為不實之事項，而登載於職務上所掌之公
文書，足以生損害於公眾，處有期徒刑肆年，減為有期徒刑貳年
，緩刑伍年，緩刑期間付保護管束，並應向指定之公益團體或地
方自治團體提供陸拾小時之義務勞務。
     事  實
一、甲○○於民國（下同）89年9 月3 日起迄93年7 月31日止，
    係高雄縣政府警察局林園分局大寮分駐所警勤區警員，93年
    8 月1 日起迄94年7 月1 日止，係高雄縣政府警察局林園分
    局忠義派出所警勤區警員，對於轄區內設籍人口及入境居留
    之大陸地區人民，依據法令有從事戶口查察及管理流動人口
    登記之職責，其辦理對保手續時，應審核保證人是否設籍並
    實際居住於其轄區；另入境之大陸地區人民申報流動人口登
    記時，應於3 日內實施複查，查對情形應於「流動人口登記
    聯單」內註記，為依法令服務於國家所屬機關具有法定職務
    權限之公務人員。詎其明知高雄縣大寮鄉○○○路123 號住
    址係由李璧蓮（另經檢察官為緩起訴處分確定）提供予黃輝
    成與其大陸配偶莫中琴，作為虛設戶籍之用，黃輝成與其大
    陸配偶莫中琴實際上並未居住該處，竟基於不實登載「流動
    人口登記聯單」及「大陸地區人民進入臺灣地區保證書」公
    文書之概括犯意，於(一)93年7 月3 日受理黃輝成申辦「大陸
    地區人民進入臺灣地區保證書」時，並未實際前往上開地點
    查訪，即在上開保證書之「對保或證明機關（構）簽註意見
    欄」第一項虛偽記載「經查保證人黃輝成確實設籍並居住本
    轄，有能力履行保證責任」之不實內容；於(二)93年8 月9 日
    受理黃輝成、莫中琴2 人申辦流動人口登記時，並未實際前
    往上開地點查訪，即在上開流動人口登記聯單之「警勤區員
    警查對情形」內，註記「相符」（即指莫中琴暫住於高雄縣
    大寮鄉○○○路123 號）之不實內容；於(三)93年12月13日受
    理黃輝成申辦「大陸地區人民進入臺灣地區保證書」時，並
    未實際前往上開地點查訪，即在上開保證書之「對保或證明
    機關（構）簽註意見欄」第一項虛偽記載「經查保證人黃輝
    成確實設籍並居住本轄，有能力履行保證責任」之不實內容
    ；於(四)於94年3 月3 日受理黃輝成申辦「大陸地區人民進入
    臺灣地區保證書」時，亦未實際前往上開地點查訪，在上開
    保證書之「對保或證明機關（構）簽註意見欄」第一項虛偽
    記載「經查保證人黃輝成確實設籍並居住本轄，有能力履行
    保證責任」之不實內容；均足以生損害高雄縣政府警察局林
    園分局對於其轄區戶口查察及暫住人口管理之正確性。
二、案經臺灣高雄地方法院檢察署檢察官自動檢舉偵辦。
     理  由
一、本件被告甲○○所犯係死刑、無期徒刑、最輕本刑為3 年以
    上有期徒刑以外之罪，已經被告就被訴事實先為有罪之陳述
    ，經審判長告知被告簡式審判程序之旨，聽取當事人之意見
    ，並於評議後，依刑事訴訟法第273 條之1 第1 項之規定，
    裁定進行簡式審判程序。又本件卷內之證據，依同法第273
    條之2 規定，不受第159 條第1 項關於傳聞法則規定之限制
    ，依法均有證據能力，合先明。
二、上開犯罪事實，業據上訴人即被告甲○○（下稱被告）於本
    院供承上情不諱，且有下列理由三各節所述之補強證據證明
    其自白與事實相符，其罪證明確，犯行堪以認定。
三、原審訊據被告甲○○矢口否認有公務員登載不實公文書犯行
    ，辯稱：黃輝成於93年7 月3 日第1 次到派出所辦理對保時
    ，當時黃輝成確實有設籍在高雄縣大寮鄉○○○路123 號，
    因為伊之前有在該處看過黃輝成，所以辦理對保當時，伊沒
    有去查訪黃輝成有無實際住在該處，只是行政疏失；另外，
    莫中琴與黃輝成確實是夫妻關係，伊有到現場去核對資料，
    也有看到莫中琴及黃輝成本人，並沒有在「流動人口登記聯
    單」上登載不實等語。被告原審選任之辯護人則以：警察辦
    理流動人口登記聯單之法令依據為「流動人口登記辦法」及
    「流動人口登記管理注意事項」，上開法令規定，並未要求
    承辦警員親至流動人口之現居地查核，承辦警員只要書面審
    查就可以核發，雖然事後仍要去查訪，但如果查訪發現不實
    ，只是要把流動人口列為行蹤不明，並不能因此而認當初辦
    理流動人口登記時即有不法之情事。另外流動人口登記辦法
    是依據戶籍法58條而制定，是現行法規對針對流動人口之登
    記，僅著重戶籍之查察，與流動人口是否實際居住該處無關
    。又本件被告對大陸人民進入台灣地區許可之對保行為，係
    依據高雄縣政府警察局林園分局之「大陸人民及香港、澳門
    居民進入台灣地區許可對保作業指導書」辦理，依上開規定
    ，並無要求承辦警員需至保證人戶籍現場，查訪保證人是否
    實際居住該址，是被告於93年12月13日及94年3 月3 日受理
    黃輝成申辦「大陸地區人民進入臺灣地區保證書」時，縱未
    實際前往上開地點查訪，即在上開保證書之「對保或證明機
    關（構）簽註意見欄」第1 項虛偽記載「經查保證人黃輝成
    確實設籍並居住本轄，有能力履行保證責任」之內容之事實
    ，亦無登載不實可言，資為辯護。經查：
(一)證人李璧蓮於94年8 月10日調查局南機組調查時陳述：「我
    不認識．．．黃輝成，在92年7 、8 月間【詳細日期不記得
    】，有一位自稱甲○○同學的男子主動來我家找我，向我表
    示他要向我租房子。經我拒絕後，他又表示他是甲○○的同
    學，希望我看在甲○○的面子上，以支付新台幣【下同】5,
    000 元代價，讓他借用前開高雄縣大寮鄉○○村○○鄰○○○
    路123 號地址作為登記戶籍資料之用，以便戶籍遷入人與大
    陸新娘作為登記戶籍之地址，該男子並當場以手機聯絡甲○
    ○，讓我與甲○○交談確認，甲○○向我表示該男子確係他
    同學，遷戶口的目的是為了讓台灣男子與大陸新娘結婚登記
    戶籍之用，希望我能幫他同學的忙。我答應後即於約定日期
    攜帶戶口名簿至大寮戶政事務所與黃輝成本人共同辦理戶籍
    遷入登記。」（見調查局南機組調查筆錄）。於檢察官94年
    8 月10日偵查中證稱：「94年8 月10日之調查筆錄內容與我
    所說的話符合。」、「黃輝成確實沒有住在前開戶籍地。」
    、「黃輝成以及他的大陸配偶，沒有住在前開戶籍地。因為
    大寮鄉○○村○○○路123 號1 、2 樓租給別人，所以我確
    定他們沒有去住。」等語明確（見94年度偵字第20053 號卷
    第32、33頁）。原審復審酌：(一)證人黃輝成於93年1 月27日
    戶籍登記在高雄縣大寮鄉○○村○○路91號（戶長），於93
    年8 月9 日起戶籍登記（住址變更）在高雄縣大寮鄉○○○
    路123 號（寄居），此有高雄縣大寮鄉戶政事務所96年2 月
    16日大鄉戶字第0960000611號函及所附戶籍登記申請書影本
    2 紙在卷可按。而高雄縣大寮鄉○○村○○路91號之戶籍所
    轄之警察機關為高雄縣政府警察局林園分局大寮分駐所，高
    雄縣大寮鄉○○○路123 號之戶籍所轄之警察機關為高雄縣
    政府警察局林園分局忠義派出所，且高雄縣大寮鄉山頂村之
    第3 、13、21、26、27警勤區，原屬大寮分駐所轄區，自93
    年8 月1 日起劃歸忠義派出所，被告自89年9 月3 日起任職
    高雄縣政府警察局林園分局大寮分駐所，自93年8 月1 日起
    移撥至高雄縣政府警察局林園分局忠義派出所，亦有高雄縣
    政府警察局林園分局96年4 月20日高縣林警人字第09600058
    62號函及所附高雄縣政府警察局林園分局93年7 月12日林警
    行字第0930021016號函各1 份在卷可按。且證人黃輝成於93
    年7 月3 日辦理「大陸地區人民進入臺灣地區保證書」時，
    其記載之戶籍為「高雄縣大寮鄉○○○路123 號」，並經被
    告蓋上「高雄縣政府警察局林園分局忠義派出所」之圓戳章
    ，據以對保，此有卷附之「大陸地區人民進入臺灣地區保證
    書」1 紙可稽。(二)證人黃輝成辦理上開「大陸地區人民進入
    臺灣地區保證書」之目的，既在於申請大陸配偶入境台灣，
    其自應於申請當時填載當日之日期，或者，事先填載欲前往
    申請當日之日期，而於申請當日持往警察機關辦理，但其絕
    無可能於申請當日倒填日期。換言之，上開「大陸地區人民
    進入臺灣地區保證書」上所記之日期，應是證人黃輝成前往
    警察機關辦理對保當日之日期。(三)證人黃輝成於93年7 月3
    日當時戶籍仍在高雄縣大寮鄉○○村○○路91號，該戶籍所
    轄之警察機關為高雄縣政府警察局林園分局大寮分駐所，證
    人黃輝成對此難諉為不知。衡諸常情，苟其於當日確有親自
    前往警察機關辦理對保，其絕無可能「跑錯」警察機關據以
    辦理對保。退一步言之，縱其向非其戶籍所轄之警察機關辦
    理對保，警察機關之承辦人員亦不可能「誤認」該址為其轄
    區而據以對保。(四)惟上開「大陸地區人民進入臺灣地區保證
    書」確實經被告蓋上「高雄縣政府警察局林園分局忠義派出
    所」之圓戳章，據以對保，業如前述。衡以被告當時若尚未
    調派至「高雄縣政府警察局林園分局忠義派出所」，自不可
    能取得該圓戳章而蓋於上開對保書上。換言之，上開「大陸
    地區人民進入臺灣地區保證書」應係被告調派「高雄縣政府
    警察局林園分局忠義派出所」服務即93年8 月1 日之後某日
    所辦理者。(五)進一步言之，證人黃輝成辦理上開「大陸地區
    人民進入臺灣地區保證書」之對保時，其填載之戶籍為「高
    雄縣大寮鄉○○○路123 號」，惟其係自93年8 月9 日之後
    始變更地址為「高雄縣大寮鄉○○○路123 號」，亦如前述
    。衡諸常情，證人黃輝成不可能「誤記」自己之住址所在地
    ，是上開保證書所填載之戶籍既為「高雄縣大寮鄉○○○路
    123 號」，足見其於93年7 月3 日填載上開保證書之時，即
    已預計日後將戶籍變更至「高雄縣大寮鄉○○○路123 號」
    。(六)被告既係於93年8 月9 日之後某日，在「高雄縣政府警
    察局林園分局忠義派出所」任職期間，始替證人黃輝成辦理
    上開「大陸地區人民進入臺灣地區保證書」之對保手續，而
    證人黃輝成於93年7 月3 日當時，戶籍仍登記在高雄縣大寮
    鄉○○村○○路91號，該戶籍所在之轄區並非「高雄縣政府
    警察局林園分局忠義派出所」，均詳述如前。則依一般社會
    經驗，被告與證人黃輝成絕對不可能造成順利完成上開對保
    手續。惟證人黃輝成於93年7 月3 日填載上開保證書之時，
    竟已預計日後將戶籍變更至「高雄縣大寮鄉○○○路123 號
    」，而該戶籍所轄之警察機關恰為被告新調派之「高雄縣政
    府警察局林園分局忠義派出所」，足見被告與證人黃輝成之
    所以順利完成上開對保手續，實係被告任職於「高雄縣政府
    警察局林園分局大寮分駐所」期間，證人黃輝成與被告均早
    已知悉「高雄縣大寮鄉○○村○○路91號」之轄區將移至「
    高雄縣政府警察局林園分局忠義派出所」，且被告亦將調派
    至「高雄縣政府警察局林園分局忠義派出所」服務，故證人
    黃輝成「事先」於93年7 月3 日填載上開「大陸地區人民進
    入臺灣地區保證書」，並記載戶籍地址為「高雄縣大寮鄉○
    ○○路123 號」，而被告於93年8 月9 日之後，因認證人黃
    輝成確已將住址變更為上開「高雄縣大寮鄉○○○路123 號
    」，而該地址確為其轄區，始於上開保證書蓋上「高雄縣政
    府警察局林園分局忠義派出所」之圓戳章，以資對保，洵堪
    認定。(七)至於，證人黃輝成於原審96年1 月11日審理時證述
    ：「我在93年8 月9 日設籍在高雄縣大寮鄉○○○路123 號
    ，有實際住那邊，住將近1 年。我住鳳林四路123 號這段期
    間，那時候管區警員有去查訪過。我只租1 個房間，房間不
    大，房間在2 樓。」等語（見原審卷第42頁至第50頁），核
    與證人李璧蓮之前揭證述情節不符。原審審酌證人李璧蓮係
    高雄縣大寮鄉○○○路123 號之所有權人，其自不可能誤認
    上開住所之使用狀況，且證人黃輝成於原審96年1 月11日審
    理時自承其與李璧蓮並無恩怨或金錢糾紛，是證人李璧蓮亦
    無誣陷黃輝成之必要，足認證人黃輝成之上開證詞，應係迴
    護被告之詞，不足為有利於被告之認定。(八)被告針對證人黃
    輝成於93年7 月3 日之戶籍仍登記在「高雄縣大寮鄉○○村
    ○○路91號」，其當時尚未調派至「高雄縣政府警察局林園
    分局忠義派出所」服務，兩者顯然不符乙節，雖辯稱「因為
    黃輝成的老婆要回去，他們就提早來辦理，當時其有核對黃
    輝成的戶籍資料，黃輝成當時戶籍在山頂村，其是依照當時
    的戶籍核發。」等語，經檢察官質以：「為什麼那份對保書
    戶籍地址是寫鳳林四路123 號？」，其答稱：「這可能是他
    自己填上去的，或是我沒有注意到，這是我的疏失。」、「
    可能是我先蓋章，再請他們補戶籍上去。」、「我蓋職章之
    前，那份對保書戶籍地是空白的。」等語（見原審96年1 月
    25日審判筆錄）。惟查，證人黃輝成之大陸配偶莫中琴第2
    次於93年2 月26日入境台灣，於94年1 月16日出境台灣，此
    有法務部入出境資訊連結作業查詢結果1 份在卷可稽，則證
    人黃輝成之大陸配偶莫中琴既於94年1 月16日始出境台灣，
    何需提早半年多即前來辦理對保書？再者，被告既稱其有核
    對證人黃輝成申請對保時之戶籍資料，怎可能不命其馬上書
    寫戶籍資料即蓋上職章？又依證人黃輝成於原審96年1 月11
    日審理時之證述，其證稱「三次都是去派出所辦理對保，我
    拿資料去當場辦。辦好後他們留1 份給我，我再去辦入境問
    題。（對保）是當場辦好。」等語（見原審卷第42頁至第50
    頁），則證人黃輝成既是「當場辦好對保手續」，自不可能
    發生被告先蓋職章，證人事後再填載戶籍地之情事。故被告
    所辯上詞，顯難採信。(九)綜合上述，足認證人李璧蓮上開證
    述之情節，應與事實相符，被告所辯顯係卸責之詞，不足採
    信。又被告既係拜託證人李璧蓮讓黃輝成在「高雄縣大寮鄉
    ○○○路123 號」辦理戶籍登記（俗稱寄戶口），其主觀上
    當已知悉證人黃輝成及其大陸配偶莫中琴根本並未居住在上
    開地址，衡諸常情，自不可能前往上開地址查核證人黃輝成
    與其大陸配偶莫中琴是否實際居住該址，更不可能查核證人
    黃輝成與其大陸配偶莫中琴是否確為「夫妻」，或是「假結
    婚來台」？是被告於93年7 月3 日、93年12月13日、94年3
    月3 日辦理證人黃輝成申請「大陸地區人民進入臺灣地區保
    證書」之對保手續，及於93年8 月9 日辦理證人黃輝成與其
    大陸配偶莫中琴之「流動人口登記」時，均明知證人黃輝成
    及其大陸配偶莫中琴根本未實際居住於「高雄縣大寮鄉○○
    ○路123 號」之事實，竟仍於上開「大陸地區人民進入臺灣
    地區保證書」之「對保或證明機關（構）簽註意見欄」第一
    項虛偽記載「經查保證人黃輝成確實設籍並居住本轄，有能
    力履行保證責任」之不實事項，及於「流動人口登記聯單」
    之「警勤區員警查對情形」內，註記「相符」（即指莫中琴
    暫住於高雄縣大寮鄉○○○路123 號），其犯行明確洵堪認
    定。
(二)辯護人雖以：警察辦理流動人口登記聯單之法令依據為「流
    動人口登記辦法」及「流動人口登記管理注意事項」，上開
    法令規定，並未要求承辦警員親至流動人口之現居地查核，
    承辦警員只要書面審查就可以核發，與流動人口是否實際居
    住該處無關。又本件被告對大陸人民進入台灣地區許可之對
    保行為，係依據高雄縣政府警察局林園分局之「大陸人民及
    香港、澳門居民進入台灣地區許可對保作業指導書」辦理，
    依上開規定，並無要求承辦警員需至保證人戶籍現場，查訪
    保證人是否實際居住該址。是被告縱未經實際查訪，即在「
    流動人口登記聯單」及「大陸地區人民進入臺灣地區保證書
    」上分別記載上開事項，亦無偽造文書可言等語，資為辯護
    。惟按，依93年9 月15日修正前之戶口查察作業規定，戶口
    查察之方式，分為(一)直接查察：以公開方式向轄內住戶實施
    家戶訪問、觀察、查詢，以瞭解居民言行動態，並實施社會
    治安調查、政令宣導、為民服務工作；其人員編組得採個別
    查察或聯合查察。(二)間接查察：以秘密、側面方式進行，不
    拘形式，不限次數，從各種關係、機會、風評輿論中，參證
    查察對象之言行、交遊等，予以分析研判，深入瞭解人口之
    素行。警勤區員警接到戶政事務所（以下簡稱戶政所）戶籍
    登記申請書副份，應於3 日內過錄於戶口查察簿，並按旬將
    戶籍登記申請書副份層轉警察局（警察局另有規定者，從其
    規定），註記口卡片；對遷徙人口應在1 個月內複查，如查
    察發現未按址居住者，應將查察情形敘明，通報戶政所處理
    。又居住大陸地區人民或香港澳門居民入境定居或居（停）
    留者，比照一種戶查察，每個月至少查察2 次。上開戶口查
    察作業規定第2 條第3 項第1 款、第2 款、第2 條第7 項第
    1 款、第2 條第9 項第1 款第15點、第2 條第11項第1 款分
    別訂有明文。嗣前揭戶口查察作業規定，於93年9 月15日修
    正公布，除更動條文次序外，相關內容更改如下：戶口查察
    方式：(一)直接查察：以公開方式向轄內住戶實施家戶聯絡，
    瞭解居民動態，提供犯罪預防諮詢，並實施社會治安調查、
    政令宣導、為民服務工作；其人員編組得採個別查察或聯合
    查察。(二)間接查察：以秘密、側面方式進行，不拘形式，不
    限次數，從各種關係、機會、風評輿論中，參證查察對象之
    言行、交遊等，予以分析研判，深入瞭解人口之素行。警勤
    區佐警接到戶政事務所（以下簡稱戶政所）戶籍登記申請書
    副本，應於7 日內過錄於戶口查察簿，並應每半個月層轉警
    察局註記口卡片（警察局另有規定者除外）；對遷入人口應
    於過錄時以電腦清查過濾，如係一、二種戶，應依規定建卡
    列管，並列印前科素行電腦表留存備查；發現未設籍之一、
    二種戶，應建立暫住人口戶卡片、戶口查察記事卡，並通報
    戶籍地警察機關；如發現無戶籍人口、棄嬰者，應將情形敘
    明通報戶政單位或分局處理。大陸地區人民，入境居（停）
    留期間者，為一種戶，每個月至少查察1 次（見修正後之戶
    口查察作業規定第4 條第1 款、第2 款、第8 條、第11條第
    13項、第17條第1 項）。而戶口查察之目的，即在於「瞭解
    人口動態，鑑別人口良莠，掌握犯罪根源，維護社會治安，
    加強為民服務，增進警民關係。」，上開戶口查察作業規定
    第1 條規定甚明。再依流動人口登記辦法第3 條第3 款規定
    ，大陸地區人民入境居（停）留期間，未設戶籍者，應申報
    流動人口登記，且依流動人口登記管理注意事項第9 條規定
    ，此種登記之流動人口，應交所轄警勤區佐警於3 日內實施
    複查，查對情形於聯單（名冊）及戶卡片副頁註記。衡以戶
    口查察之目的，既在於「瞭解人口動態，鑑別人口良莠，掌
    握犯罪根源，維護社會治安，加強為民服務，增進警民關係
    。」，而直接查察之方式，係以公開方式向轄內住戶實施家
    戶聯絡，瞭解居民動態，提供犯罪預防諮詢，並實施社會治
    安調查、政令宣導、為民服務工作等方法為之，則實施查察
    之警勤區警員自負有實質調查之義務，始能知悉轄區之人口
    動態、治安狀況等情。是以，對於居住大陸地區人民入境定
    居或居（停）留者之「流動人口登記」查察（無論是每月查
    察2 次或每月查察1 次），既為戶口查察之工作項目範圍（
    見93年9 月15日修正前之戶口查察作業規定第2 條第9 項第
    1 款第15點、第2 條第11項第1 款、93年9 月15日修正後之
    戶口查察作業規定第11條第13項、第17條第1 項規定），自
    亦應實質調查大陸地區人民入境後第一次辦理之「流動人口
    登記聯單」所申報之事項是否與事實相符。至於，流動人口
    登記管理注意事項第9 條規定，此種居住大陸地區人民入境
    定居或居（停）留期間，未設戶籍者之流動人口登記，應交
    所轄警勤區佐警於3 日內實施複查，於查對情形於聯單（名
    冊）及戶卡片副頁註記，上開規定係要求警勤區佐警對於上
    開流動人口登記，應於3 日內實施複查，以便再度確認上開
    流動人口登記聯單所記載之事項，是否與事實相符。惟並不
    能據此而認警勤區佐警於上開流動人口辦理第一次流動人口
    登記時，僅需書面審核即可核發。又流動人口登記辦法係依
    據戶籍法58條而制定，縱係屬實，惟亦不能執此而認對於流
    動人口之登記，僅著重戶籍之查察，與流動人口是否實際居
    住該處無關，否則即有違上開戶口查察作業規定之制定目的
    。次按，大陸地區人士申請以結婚名義來台依親，按93年3
    月1 日修正公布之大陸地區人民進入台灣地區許可辦法第15
    條第1 項、第17條規定，應依第17條第1 項所指順序覓臺灣
    地區人民一人為保證人，且保證人之保證書應送保證人戶籍
    地警察機關（構）辦理對保手續後，檢具該保證書申請進入
    臺灣地區。而依被告提出之高雄縣政府警察局林園分局之「
    大陸人民及香港、澳門居民進入台灣地區許可對保作業指導
    書」規定，其規定之「處理流程」、「作業內容」分別載明
    ：「居住本轄」、「是否居住本轄」等語。衡以，警察機關
    對於居住大陸地區人民入境定居或居（停）留期間，未設戶
    籍者之流動人口登記，既有實質調查義務，業如前述，則基
    於維護轄區治安之同一理由，上開大陸地區人民進入台灣地
    區許可辦法第15條第1 項、第17條規定，應依第17條第1 項
    所指順序覓臺灣地區人民一人為保證人，且保證人之保證書
    應送保證人戶籍地警察機關（構）辦理對保手續，及高雄縣
    政府警察局林園分局之「大陸人民及香港、澳門居民進入台
    灣地區許可對保作業指導書」所指之「居住本轄」、「是否
    居住本轄」等語，應指保證人戶籍地警察機關（構）辦理對
    保手續時，負有實質調查之義務，而非僅是書面審核即可對
    保。是以，辯護人所辯上情，尚難採為有利於被告之認定。
    退一步言之，縱認被告於辦理「流動人口登記聯單」及「大
    陸地區人民進入臺灣地區保證書」之對保手續時，並無實質
    調查之義務，惟依上開（一）所述，被告主觀上已【明知】
    黃輝成【根本未實際居住】於高雄縣大寮鄉○○○路123 號
    之事實，其竟仍於93年7 月3 日、93年12月13日、94年3 月
    3 日辦理證人黃輝成申請「大陸地區人民進入臺灣地區保證
    書」之對保手續，及於93年8 月9 日辦理證人黃輝成與其大
    陸配偶莫中琴之「流動人口登記」時，在上開「大陸地區人
    民進入臺灣地區保證書」之「對保或證明機關（構）簽註意
    見欄」第一項虛偽記載「經查保證人黃輝成【確實設籍並居
    住本轄】，有能力履行保證責任」之不實事項，及於「流動
    人口登記聯單」之「警勤區員警查對情形」內，註記【相符
    】（即指黃輝成、莫中琴居住於高雄縣大寮鄉○○○路123
    號）之不實事項，其所為仍與刑法第213 條之構成要件相符
    。辯護人意旨認被告若對於「大陸地區人民進入臺灣地區保
    證書」及「流動人口登記聯單」之記載事項並無實質調查義
    務，即無由構成刑法第213 條之罪，顯係誤解刑法第213 條
    之構成要件，附此敘明。再者，證人黃輝成涉嫌偽造文書（
    即與莫中琴假結婚而前往戶政機關辦理結婚登記）部分，雖
    經檢察官於94年12月22日以94年度偵字第27550 號為不起訴
    處分確定，惟此僅能認定證人黃輝成與莫中琴並非「假結婚
    」之事實，並不能據此認定證人黃輝成與莫中琴確有居住於
    「高雄縣大寮鄉○○○路123 號」之事實，是上開不起訴處
    分亦難執為有利於被告之認定，併予敘明。
三、核被告所為，係犯刑法第213 條公務員明知為不實事項而登
    載於職務上所掌之公文書足以生損害於公眾罪；另被告行為
    後，刑法第56條連續犯之規定，業於94年2 月2 日修正公布
    刪除，並於95年7 月1日 施行，則被告之犯行，因行為後修
    正後之刑法業已刪除連續犯之規定，此刪除雖非犯罪構成要
    件之變更，但顯已影響行為人刑罰之法律效果，自屬法律有
    變更，依刑法第2 條第1 項規定，比較新、舊法結果，仍應
    適用較有利於被告之行為時法律即舊法論以連續犯（最高法
    院95年第8 次刑事庭會議決議參照）。則被告先後多次登載
    不實事項於其職務上所掌之公文書，因時間緊接、方法相同
    ，所犯又係構成要件相同之罪名，顯係基於概括犯意反覆為
    之，為連續犯，應依修正前刑法第56條規定論以一罪，並依
    法加重其刑。又檢察官雖未就被告於93年7 月3 日、93年12
    月13日、94年3 月3 日辦理證人黃輝成申請「大陸地區人民
    進入臺灣地區保證書」之對保手續時，在上開「大陸地區人
    民進入臺灣地區保證書」之「對保或證明機關（構）簽註意
    見欄」第一項虛偽記載「經查保證人黃輝成【確實設籍並居
    住本轄】，有能力履行保證責任」之不實事項之犯行提起公
    訴，惟公訴人於原審95年12月5 日準備程序中當庭擴張上開
    起訴事實，而上開擴張之犯罪事實與起訴之犯罪事實具有連
    續犯之裁判上一罪之關係，本院自得一併予以審判，併此敘
    明。至被告職務上所為上開公文書之登載，其作用在供警察
    局、分局各就轄區內人口動態之瞭解，鑑別人口良莠，掌握
    犯罪根源，維護社會治安，加強為民服務，增進警民關係等
    目的，員警依法所為之人口查察僅供作其上級督導考核〔依
    戶口查察作業規定第33條規定〕，則所為之登載後之公文書
    ，尚非有依何特定之目的而有提出或主張之供行使情形，是
    尚難認此部分登載不實之公文書有行使之行為，是檢察官認
    被告尚有第216 條、第213 條之行使公務員明知為不實事項
    而登載於職務上所掌之公文書足以生損害於公眾罪，尚有誤
    會。惟檢察官既認此部分與本院論罪部分係高度行為與低度
    行為之吸收關係，爰不另為無罪之諭知，併予敘明。
四、原審認被告罪證明確予以論科，固非無見；惟查，被告所犯
    刑法第213 條之罪，並非中華民國96年罪犯減刑條例第3 條
    第15款所列不得減刑之罪，其犯罪時間在中華民國96年4 月
    24日以前，合於減刑條件，原判決未及依條例規定減其刑期
    二分之一，自有未合；被告上訴意旨指摘原判決量刑過重雖
    無理由，惟原判決既有上開可議之處，仍屬無可維持，應予
    撤銷改判。審酌被告身為警務人員，怠於職責，明知未為實
    際查核訪查，竟對職務上掌管之文書為不實登載，對戶口管
    理之公文書公信性、正確性之危害非輕，及其犯罪後原審辯
    論終結前並未坦承犯行之犯罪後態度等一切情狀，仍如原審
    量處如主文所示之刑，並減其宣告刑二分之一為有期徒刑2
    年。末查，被告並無前科，此次因一時失慮致罹刑章，其母
    身染呼吸衰竭併氣切術後糖尿病等病症，長期居住高雄縣私
    立信展老人養護中心，及有2 名子女就學中，均賴被告照料
    、扶養，有戶籍謄本、診斷證明書、收款單影本附卷可稽，
    經此偵、審程序及科刑之宣告，當能知所警而信無再犯之虞
    ，本院認前所宣告之刑以暫不執行為適當，爰依刑法第74條
    第1 項第1 款規定宣告緩刑5 年。並依刑法第74條第2 項第
    5 款規定，命其應向指定之公益團體或地方自治團體提供60
    小時之義務勞務，及依刑法第93條第1 項第2 款，諭知被告
    應於緩刑期間付保護管束。至於被告偽造之前揭「流動人口
    登記聯單」1 紙及「大陸地區人民進入臺灣地區保證書」3
    紙之公文書，係高雄縣政府警察局林園分局忠義派出所所掌
    管之物品，非被告所有之物，本院不另為宣告沒收之諭知，
    附此敘明。
五、證人黃輝成於原審96年1 月11日審理時證述：「我在93年8
    月9 日設籍在高雄縣大寮鄉○○○路123 號，有實際住那邊
    ，住將近一年。我住鳳林四路123 號這段期間，那時候管區
    警員（即被告）有去查訪過。我只租1 個房間，房間不大，
    房間在2 樓。」等語，涉刑法第168 條偽證罪部分，俟本案
    確定後，應由檢察官依法偵辦。
據上論結，應依刑事訴訟法第369 條第1 項前段、第364 條、第
299 條第1 項前段、第273 條之1 第1 項、刑法第2 條第1 項、
第213 條、第74條第1 項第1 款、第2 項第5 款、第93條第1 項
第2 款、修正前刑法第56條、中華民國96年罪犯減刑條例第2 條
第1項第3款、第7條第1項、第2項，判決如主文。
本案經檢察官蔡國禎到庭執行職務。
中　　華　　民　　國　　96　　年　　8 　　月　　28　　日
                  刑事第五庭    審判長法  官  曾永宗
                                      法  官  任森銓
                                      法  官  王伯文
以上正本證明與原本無異。
如不服本判決應於收受本判決後10日內向本院提出上訴書狀，其
未述上訴理由者，並得於提起上訴後10日內向本院補提理由書
狀（均須按他造當事人之人數附繕本)「 切勿逕送上級法院」。
中　　華　　民　　國　　96　　年　　8 　　月　　29　　日
                                　　　書記官  陳武悅
附錄本判決論罪之法條：
中華民國刑法第213條
（公文書不實登載罪）
公務員明知為不實之事項，而登載於職務上所掌之公文書，足以
生損害於公眾或他人者，處1 年以上7 年以下有期徒刑。
　　　　　　　　　　　　　　　　　　　　　　　　　　　Ｆ
